【裁判字號】    98,簡上,90
【裁判日期】    980626
【裁判案由】    重利
【裁判全文】
臺灣屏東地方法院刑事判決      98年度簡上字第90號
上  訴  人  甲○○
即  被  告
選任辯護人  柳聰賢    律師
上列上訴人因重利案件，不服本院98年度簡字第167 號中華民國
98年3 月9 日刑事簡易判決（98年度偵字第178 號），提起上訴
，本院判決如下：
    主  文
上訴駁回。
    事實及理由
一、上訴人即被告之犯罪事實、所憑證據、理由及適用之法律，
    均如本院刑事簡易判決書所載（如附件）。
二、上訴意旨雖以：（一）被害人乙○○先後三度向被告貸款，
    並於最後一次借款後，向被告佯稱要還款，卻於約同警方先
    到現場埋伏後，再當場逮捕被告，可見其貸款之始，即無意
    還款，並有意賴帳、誘捕被告，其顯無法條所定「急迫、輕
    率、無經驗」之情形，而與重利罪之構成要件不相當；（二
    ）縱被告之行為構成重利罪，但該罪本質上原具有反覆性、
    延續實行之特徵，而為集合犯，故被告先後三次貸款予被害
    人之行為不應分論併罰，而應僅論以一罪，並請求從輕量刑
    等語置辯，惟查：
（一）被害人於向被告貸款時，因丈夫需繳高額保險費用，已無
      力支應家計，故由其負擔自己與子女之生活費用，而其原
      工作收入就不高，每月約僅有新台幣1 萬至1 萬5 千元之
      收入，且當時其身體狀況不佳，無法工作，面臨女兒需繳
      交學費，及家中長輩之祖墳需遷葬，故臨時有多筆費用支
      出，經向其他地下錢莊貸款遭拒後，始向被告借貸等情，
      業經證人即被害人乙○○到庭結證屬實，核與其於警詢、
      偵查中結證情節無違，堪認其於向被告借款時，確有急迫
      之情事。
（二）被害人於先後向被告各借款新台幣3 萬元、3 萬元及9 萬
      元後，先償還第一筆3 萬元之欠款後，因無力償還其餘款
      項及利息，又面臨被告之催討，始向警方報案等情，業經
      證人乙○○證明，亦為被告所不否認，故若證人果如上訴
      意旨所指，本即無意償還欠款，並欲藉舉發被告重利犯行
      而脫免債務，衡情其自無必要先償還含利息在內之首筆欠
      款，且其亦可再大舉向被告借款後，再行報警舉發，然實
      際上被害人卻先償還第一筆欠款，而嗣後亦僅再借款3 萬
      元及9 萬元，金額非高，顯無被告及辯護人所指，自始即
      無意還款，並欲藉舉發被告而脫免債務之情形，自亦難以
      被害人主動報警舉發，而謂被害人於借款時無「急迫」或
      「輕率」之情事。
（三）被告自承被害人向其借款時，表示因需繳交小孩學費、會
      錢、保費，可見被告確知被害人借款時面臨急需款項之情
      況，而有急迫之情形，衡情否則被害人亦不會答應高達年
      息百分之七百二十之重利，是被告確有乘被害人急迫之情
      形而貸款予被害人，並取得重利之主觀犯意。
（四）按「刑法修正後，已將常業犯之規定予以刪除，考其立法
      旨趣，係因對於多次原可獨立評價之行為，僅論以一罪，
      不無鼓勵犯罪之嫌，並與國民對於法律之感情相悖，故應
      採一罪一罰。是就集合犯之觀念，於判斷時不能無限擴張
      ，除仍應受社會通念之支配外，尤應注意其公平性、合理
      性，使與經驗法則、論理法則及比例原則相適合，否則即
      與上揭修法精神不符」、「觀諸刑法第344 條重利罪之構
      成要件，並無從認定立法者本即預定該犯罪之本質，必有
      數個同種類行為而反覆實行之集合犯行，否則在刑法修正
      前，及無須另行有常業重利罪之規範，是刑法之重利罪，
      應非集合犯之罪」（最高法院97年台上字第1376號判決、
      台灣高等法院97年度上易字第21號、台灣高等法院高雄分
      院97年度上訴字第1408號判決參照），則依刑法第344 條
      重利罪之構成要件以觀，並無法認為有集合犯之性質，被
      告於不同時間貸款與被害人之行為，自難認為應以一罪論
      ，故此部分上訴意旨亦無理由。
三、且查原審科刑所依之刑法第344 條，其法定刑為1 年以下有
    期徒刑，拘役或科或併科新台幣3 萬元以下罰金，而原審斟
    酌被告犯罪情節，各量處其有期徒刑3 月，並諭知如易科罰
    金之折算標準，及定執行刑有期徒刑6 月，認事用法均無不
    當，量刑亦稱妥適，是被告之上訴自無理由，應予駁回。
三、據上論斷，應依刑事訴訟法第455 條之1 第3 項、第368 條
    、第373條，判決如主文。
本案經檢察官陳啟能到庭執行職務。
中    華    民    國     98    年   6    月    26    日
            刑事第四庭  審判長法  官     莊鎮遠
                              法  官     翁世容
                              法  官     江振源
以上正本證明與原本無異。
不得上訴。
中    華    民    國     98    年   6    月    26    日
                              書記官     林鴻仁


司法院資訊處製作；財團法人民間司法改革基金會備份。
